臺灣高等法院刑事判決
105年度上訴字第2834號
上  訴  人  
即  被  告  洪聖竣


上列上訴人因違反護照條例案件，不服臺灣新北地方法院105年
度審訴字第1231號，中華民國105年9月23日第一審判決（起訴案
號：臺灣新北地方檢察署105年度偵字第15381號），提起上訴，
本院判決如下：
    主  文
原判決撤銷。
洪聖竣共同犯行使變造護照罪，處有期徒刑壹年。扣案變造之中
華民國護照（護照號碼：○○○○○○○○○號）壹本沒收；未扣案之偽
造如附件所示字樣之印章壹顆沒收，於全部或一部不能沒收或不
宜執行沒收時，追徵其價額。
    犯罪事實
一、洪聖竣前於民國96年間，因詐欺案件，經臺灣臺中地方法院
    發布通緝在案。因其長期在大陸地區工作，鮮少返臺，而所
    持有之中華民國護照（護照號碼：000000000號）效期截止
    日期為102年1月14日，惟因通緝在案，故無法申請辦理新護
    照，為能順利返臺入境，遂與真實姓名年籍不詳綽號「阿龍
    」之成年男子共同基於行使變造護照之犯意聯絡，於101年
    底至102年1月14日之間某日，在大陸地區福建省廈門市，將
    其持有之上開護照交予「阿龍」，並以人民幣2萬元之代價
    ，委由「阿龍」處理護照即將逾期之延期事宜。「阿龍」於
    收受上開護照後，即於不詳時間、地點，以不詳方式，偽刻
    附件所示字樣之延期加簽印章1顆（未扣案），蓋用在上開
    護照第4頁「加簽」頁面上而偽造該印文，並於其上偽造附
    件所示簽名1枚，以此方式表明將上開護照有效期限延長至1
    06年6月3日而變造護照，並於102年1月14日前某日將變造完
    成之護照交予洪聖竣。嗣洪聖竣於105年3月23日上午8時許
    ，在金門水頭碼頭入境通關處，持上開變造護照入境，並交
    由入境查驗官員查驗而行使之，足以生損害於外交部對於護
    照管理及內政部移民署對於人民入出境管理之正確性，暨所
    偽造簽名之該承辦人，惟旋遭查驗人員識破，並扣得上開變
    造護照1本，經將上開變造護照送往外交部領事事務局查證
    後，而查悉上情。
二、案經內政部移民署國境事務大隊報告臺灣臺中地方檢察署檢
    察官偵查後，呈請臺灣高等檢察署檢察長令轉臺灣新北地方
    檢察署檢察官偵查起訴。
    理  由
壹、證據能力
　　按被告以外之人於審判外之言詞或書面陳述，除法律有規定
    者外，不得作為證據；又被告以外之人於審判外之陳述，雖
    不符合同法第159條之1至第159條之4之規定，但經當事人於
    審判程序同意作為證據，法院審酌該言詞陳述或書面陳述作
    成時之情況，認為適當者，亦得為證據。當事人、代理人或
    辯護人於法院調查證據時，知有第159條第1項不得為證據之
    情形，而未於言詞辯論終結前聲明異議者，視為有前項之同
    意，刑事訴訟法第159條第1項及第159條之5分別定有明文。
    查本案言詞辯論終結前，檢察官、上訴人即被告洪聖竣均未
    就本判決所引用之各該被告以外之人於審判外之陳述及所調
    查之證據主張有刑事訴訟法第159條第1項不得為證據之情形
    （見本院卷第556至558頁），本院審酌該證據作成時並無違
    法及證明力明顯過低之瑕疵等情況，認為適當，應有證據能
    力。至於所引其餘非屬供述證據部分，既不適用傳聞法則，
    亦非公務員違背法定程序所取得，依刑事訴訟法第158條之4
    反面解釋，同具證據能力。
貳、得心證之理由 
一、訊據被告對於在上開時間、地點持扣案變造護照入境乙節，
    固不否認，惟否認有何行使變造護照之犯行，辯稱：我是被
    騙的，朋友說這個護照可以送到日本去加簽延長6年，加簽
    完可以再使用，我才花了人民幣2萬元請對方辦理云云。
二、經查：
　㈠被告前於96年間，因詐欺案件，經臺灣臺中地方法院發布通
    緝在案，而其所持有之中華民國護照（護照號碼：00000000
    0號）效期截止日期為102年1月14日，惟因其另案通緝中，
    故無法申請辦理新護照，遂以人民幣2萬元之代價，委由「
    阿龍」處理護照即將逾期之延期事宜，「阿龍」其後則交還
    其上蓋有如附件所示表明上開護照有效期限延長至106年6月
    3日之延期加簽內容之印文的護照給被告，嗣於105年3月23
    日上午8時許，被告持上開護照入境，在金門水頭碼頭入境
    通關處，交由入境查驗官員查驗時遭護照查驗人員識破，並
    經送外交部領事事務局確認該延期章戳係屬不實等情，為被
    告供述在卷而不否認（見本院卷第559至561頁），並有外交
    部領事事務局105年3月30日領一字第1055309782號函、內政
    部移民署國境事務大隊金門國境事務隊扣押物品目錄表、本
    院被告前案紀錄表、本院110年1月22日公務電話查詢紀錄表
    附卷可稽（見偵10428卷第10、11頁、本院卷第544至545、5
    48頁），及前揭護照1本扣案可憑（置偵10428卷證物袋），
    以上事實首先予認定。
　㈡被告自承：因為護照到期，當時又有案件被通緝，我去廈門
    碼頭問過工作人員，有通緝身分不能辦理新護照，所以透過
    朋友想其他辦法；「阿龍」（警詢筆錄記載為「阿榮」）說
    他有辦法，我只知道他叫「阿龍」，聯絡方式不清楚，彼此
    並無深交；因為我的護照是102年1月14日到期，所以我是在
    101年底在廈門新景中心樓下咖啡廳親手交給「阿龍」，經
    過1星期後，他把護照還給我；「阿龍」說他會寄到日本幫
    我處理，他跟日本外交官很熟，透過日本外交官加簽可以辦
    理延長護照期限等語（見偵10428卷第8頁反面至第9頁、偵1
    5381卷第7至8頁），亦即被告係於101年底至102年1月14日
    之間交付「阿龍」並由「阿龍」完成如附件所示之加簽頁。
    則被告既然自認因遭通緝之身分而無法辦理換發護照，怎可
    能經由適法方式取得合法有效之護照？況如附件所示印文內
    容係「中華民國外交部…101年6月3日簽發…核准日期：101年
    5月30日」，其簽發、核准單位係我國外交部，又怎可能如
    被告所述交由日本外交官核發？再者，其上簽發、核准日期
    「101年6月3日」、「101年5月30日」均在被告於「101年底
    至102年1月14日之間某日」交付「阿龍」之前，顯係倒填日
    期，以上各情均可徵被告就「阿龍」於扣案護照上所蓋用如
    附件所示印文係屬虛假不實，應知之甚詳。被告上訴後於本
    院審理中，反於原審審理中所為之自白，否認本案犯行，辯
    稱不知印文是假的云云，顯非可採。本件事證明確，被告犯
    行堪以認定，應依法論科。
參、論罪科刑及撤銷改判之說明：
一、論罪：
　㈠被告變造護照後，護照條例全文雖於104年6月10日修正公布
    ，並自105年1月1日施行（110年1月20日另有部分條文修正
    、尚未施行，惟與本案適用法律無關），然被告變造後行使
    之犯罪時間為105年3月23日，已係護照條例施行之後，且變
    造護照行為已為行使變造護照行為所吸收（詳後述），是本
    案應直接適用其行使行為時之法律即105年1月1日施行之護
    照條例，尚無新舊法比較之問題，合先敘明。
　㈡按刑法上所謂變造文書，係指無制作權者，就他人所制作之
    真正文書，加以改造而變更其內容而言，亦即不變更原有文
    書之本質，僅就文書之內容有所更改者是。若變更其本質，
    使之發生完全相反之效用者，則屬偽造而非變造。上訴人將
    顧客已逾期，未經外交部收回留置其處之舊護照，加以變造
    或延期加簽，使之成為未逾期，依照上開說明應屬偽造而非
    變造（最高法院74年度台上字第4086號判決意旨參照）。又
    發照日期及效期截止日期為護照資料頁記載事項，為護照條
    例施行細則第11條第1項第9款（104年12月30日修正前之第2
    8條第1項第9款）所明文，則被告與「阿龍」冒外交部名義
    ，於尚在效期中之護照增添如附件所示延期加簽事項而變更
    其原有護照記載之效期事項，就護照整體而言，乃屬護照記
    載事項之變更，而非就護照本身為虛偽製作，性質上應屬變
    造護照，該延期加簽固有公文書性質，然護照效期既屬護照
    資料頁應行記載事項，自屬變造護照之一部分內容，且（行
    使）變造護照既為護照條例第29條有特別規定之處罰，亦不
    另論刑法第216條、第211條行使變造公文書罪。是核被告所
    為係犯護照條例第29條第4款之行使變造護照罪，其偽造附
    件所示延期加簽印章、印文之行為，及於附件護照加簽頁上
    偽造該簽名之行為均為變造護照之部分行為，又變造護照後
    持以行使，其變造之低度行為應為行使之高度行為所吸收，
    均不另論罪。檢察官認被告所為係屬偽造行為，容有誤會；
    復漏未論及被告與「阿龍」偽造附件所示簽名部分，然此部
    分與前開起訴後經本院認定有罪部分為實質上一罪關係，為
    起訴效力所及，本院自得併予審究。
　㈢被告與真實姓名年籍不詳綽號「阿龍」之人就上開犯行有犯
    意聯絡、行為分擔，為共同正犯。　
二、撤銷改判之說明：
  ㈠原審就被告前揭犯行為論罪科刑，固非無見。惟：
　⒈被告係在其護照效期中變更原有護照記載之效期事項，就護
    照整體而言，乃屬護照記載事項之變更，而非就護照本身為
    虛偽製作，性質上應屬變造護照，業經本院說明如前，原審
    認被告行為係屬偽造行為，容有未恰。
　⒉刑法第218條第1項所稱之公印，係指由政府依印信條例相關
    規定製發之印信，用以表示公署或公務員之資格，即俗稱之
    大印及小官章而言。至其形式凡符合印信條例規定之要件而
    製頒，無論為印、關防、職章、圖記，如足以表示其為公務
    主體之同一性者，均屬之。本件附件所示印文內容雖有「中
    華民國外交部」之字樣，然綜觀其內容包括簽發日期、核准
    日期與文號、延長期間等，顯見該印章、印文僅係將延長效
    期之文書內容以印章、印文型式呈現，該「中華民國外交部
    」字樣僅係文書所屬機關之抬頭，並非表彰公署資格之大印
    ，與刑法第218條所規定之公印尚屬有間，原審認被告另成
    立偽造公印文罪，即有未當。
　㈡被告上訴否認犯行，執前詞指摘原判決不當，並非可採，已
    經本院論駁如前；其另上訴指本件變造行為係在護照條例修
    正施行前，應有新舊法比較之適用云云，惟被告持扣案變造
    護照入境我國之行使變造護照的犯罪時間已係護照條例修正
    施行後，應逕適用該行使行為當時有效之法律，而無刑法第
    2條新舊法之比較適用，被告上訴主張應適用修正前護照條
    例第24條之規定，亦無從採信。從而，被告上訴並無理由，
    然原判決既有前開違誤之處，自應由本院予以撤銷改判。　
三、本院以行為人之責任為基礎，審酌被告明知因有另案通緝，
    故無法申請辦理新護照，竟變造護照於入境時行使之，影響
    護照管理及入出境管理之正確性，於原審審理時坦認犯行，
    上訴後則改口否認，然最終仍願返國面對本案之審理等之犯
    罪後態度，兼衡其犯罪之動機、目的、手段、自陳高中畢業
    之智識程度、家庭經濟狀況小康之生活狀況（參偵10428卷
    第8頁調查筆錄記載）等一切情狀，量處如主文第2項所示之
    刑。至被告上訴雖請求為緩刑宣告，惟觀之被告變造護照之
    動機在於當時仍不願面對另案遭通緝之身分，而被告於本案
    原審審理時為認罪之陳述，並經原審於105年9月23日宣判後
    ，隨即於同年月26日出境迄本院110年1月26日審理前始返國
    ，有被告入出境資訊連結作業可參（見本院卷第210頁），
    雖被告其後係因另案於大陸地區執行而未能返國（參本院卷
    第172、174、450至454頁之福建省廈門市海滄區人民法院刑
    事判決書、執行通知書、罪犯檔案資料），然其於原審宣判
    後隨即出境，綜觀其犯罪之動機、犯罪後之態度，尚難認以
    上所宣告之刑有暫不執行為適當者，爰不予宣告緩刑，亦附
    此說明。
四、被告行為後，刑法有關沒收之規定業於104年12月30日、105
    年6月22日修正公布，並自105年7月1日起施行，惟按「刑法
    沒收、非拘束人身自由之保安處分適用裁判時之法律。」修
    正後刑法第2條第2項定有明文。此條規定係規範行為後法律
    變更所生新舊法比較適用之準據法，尚無新舊法比較之問題
    ，且有關沒收之規定應一律適用新法第2條第2項之規定，適
    用裁判時之規定，是本件之沒收自應適用裁判時即修正後之
    規定。次按供犯罪所用、犯罪預備之物或犯罪所生之物，屬
    於犯罪行為人者，得沒收之。但有特別規定者，依其規定，
    刑法第38條第2項定有明文。又刑法第219條規定，偽造之印
    章、印文或署押，不問屬於犯人與否，沒收之；係採義務沒
    收主義，凡偽造之印章、印文或署押，不論是否屬於犯人所
    有，苟不能證明其已滅失，均應依法宣告沒收。經查：扣案
    變造之中華民國護照（護照號碼：000000000號）1本，為被
    告所有，且係本案犯罪所生之物，爰依刑法第38條第2項前
    段規定沒收。另如附件所示字樣之偽造印章1顆，雖未扣案
    ，惟無證據證明業已滅失，自應依刑法219條之規定，不問
    屬於被告與否，均沒收之，並依刑法第38條第4項規定諭知
    於全部或一部不能沒收或不宜執行沒收時追徵其價額。至附
    件護照加簽頁上偽造之印文、簽名，已因護照之沒收而一併
    宣告沒收，自無須重為沒收之諭知。
據上論斷，應依刑事訴訟法第369條第1項前段、第364條、第299
條第1項前段，判決如主文。
本案經臺灣新北地方檢察署檢察官陳怡廷提起公訴，臺灣高等檢
察署檢察官丁俊成到庭執行職務。
中　　華　　民　　國　　110 　年　　2 　　月　　9 　　日
                  刑事第十四庭  審判長法　官  黃斯偉
                                      法　官  程克琳
                                      法　官  黎惠萍
以上正本證明與原本無異。
如不服本判決，應於收受送達後20日內向本院提出上訴書狀，其
未敘述上訴之理由者並得於提起上訴後20日內向本院補提理由書
（均須按他造當事人之人數附繕本）「切勿逕送上級法院」。
                                      書記官  莊宜諳
中　　華　　民　　國　　110 　年　　2 　　月　　9 　　日
附錄：本案論罪科刑法條全文
護照條例第29條
有下列情形之一，足以生損害於公眾或他人者，處1年以上7年以
下有期徒刑，得併科新臺幣70萬元以下罰金：
一、買賣護照。
二、以護照抵充債務或債權。
三、偽造或變造護照。
四、行使前款偽造或變造護照。